【裁判字號】    89,上,567
【裁判日期】    900130
【裁判案由】    履行契約等
【裁判全文】
台灣高等法院民事判決  八十九年度上字第五六七號
    上訴人即
    被上訴人    甲○○
    訴    訟
    代 理 人    蘇癸旨律師
                林春金律師
    被上訴人
    即上訴人    群輝股份有限公司
                            設台北市○○路○段八十巷四號二樓
    法    定
    代 理 人    游麗真      .
    被上訴人
    即上訴人    欣象建設有限公司
                            設.
    法    定
    代 理 人    陳志雄      .
    共同訴訟
    代 理 人    陳國雄律師
    複代理人    林秋萍律師
右當事人間履行契約等事件，上訴人對於中華民國八十八年十一月十五日臺灣士林地
方法院八十五年度訴字第一二九一號第號第一審判決提起上訴，本院判決如左：
    主    文
原判決關於命群輝股份有限公司、欣象建設有限公司給付各超過新台幣貳拾貳萬貳仟
貳佰貳拾肆元，及該部分假執行之宣告暨訴訟費用之裁判均廢棄。
右開廢棄部分，甲○○在第一審之訴及假執行之聲請均駁回。
甲○○之上訴駁回。
甲○○應給付欣象建設有限公司新台幣陸拾伍萬伍仟捌佰貳拾參元及自民國八十九年
十二月十二日起至清償日止按年息百分之五計算之利息。
群輝股份有限公司、欣象建設有限公司其餘上訴及假執行之聲請均駁回。
第一審關於命群輝股份有限公司、欣象建設有限公司負擔訴訟費用部分，及第二審訴
訟費用關於群輝股份有限公司、欣象建設有限公司上訴部分，由甲○○負擔五分之四
，餘由群輝股份有限公司、欣象建設有限公司負擔。關於甲○○上訴部分，由甲○○
負擔。
    事    實
甲、上訴人即被上訴人甲○○方面：
壹、聲明：
Ａ、上訴之聲明：
一、原判決不利於甲○○之部份廢棄。
二、右廢棄之部份，被上訴人群輝股份有限公司、欣象建設有限公司 (以下簡稱群輝
    公司等)應再共同給付甲○○新台幣 (以下同)九十一萬六千三百零四元及自民國
    八十六年九月二十日起至清償日止按年利率百分之五計算之利息。
三、甲○○願供擔保准宣告假執行。
Ｂ、答辯聲明：
一、上訴駁回。
二、如受不利判決願供擔保請准宣告免假執行。
貳、陳述：除與原判決記載相同者外，補稱略以：
Ａ、上訴部分：
一、甲○○於八十五年五月間系爭房屋產權移轉登記完竣後，即撥付貸款予群輝公司
    等，並於八十五年七月二十日付清交屋尾款，群輝公司等於八十六年九月十九日
    始交屋。其間相距四二四天。構成交屋之遲延。依民法第二百二十九條第一項及
    第二百卅一條第一項應負遲延損害賠償責任。
二、群輝公司等藉口甲○○未簽分管約定書而拒絕交屋，惟按該分管約定書中涉及屋
    頂樓梯間之產權爭議，維護修繕水箱之需是否可使用頂層住戶之室內樓梯供通行
    ，及地下一樓停車之產權登記於分管約定書中第一條、第二條約定似有衝突且亦
    為本件爭執點之一，及公共設施規劃之合法性等問題，且兩造買賣合約書第十八
    條（二）至（四）項及附件（六）已有同意書之簽定，其無必要要求甲○○另簽
    署分管約定書，以此拒絕交屋，顯非有理。
三、貸款之交付與交屋有同時履行抗辯權：
    房屋預定買賣契約書第十六條約定：「完工後甲方（即甲○○）應於接到乙方 (
    群輝公司等) 通知起七日內前來交接房屋」「但交屋時甲方未辦妥左列事項，不
    得要求遷入使用或進行裝修．．．（二）如有辦貸款者，應依貸款委託書內所載
    貸款手續全部辦理完成交付款項于乙方。」；第二十條約定：「本約房屋基地由
    甲方同時與地主簽立『土地預定買賣契約』訂購，該約與本約連帶合併生效。」
    依買賣契約書附件（一）之付款明細表所定，銀行貸款部分固為產權移轉過戶之
    期款，惟「產權移轉過戶日」卻未必早於「交屋日」，換言之，不能夠僅憑「銀
    行貸款」係「產權過戶」之期款而主張「銀行貸款」之履行期應先於交屋之履行
    期而主張給付貸款與交屋無同時履行抗辯權。建物產權之保存登記須於取得使用
    執照後，方可申請，且保存登記後才有移轉登記之可能。而買賣契約第十二條約
    定：「．．．以提出使用執照申請日期為完工日期。」及第十六條約定：「完工
    後甲方應於接到乙方通知起七日內前來交付貸款」可見，交屋可能尚較產權過戶
    為早，因此，第十六條但書才另約定買方須辦妥並交付貸款方可交屋。足見「交
    屋」與「給付貸款」間有同時履行抗辯權存在。計算式：$9,860,000×8%×
    424/365=$916,304
Ｂ、答辯部分：
一、三一○五○建號屋頂突出物係共同使用，非主建物，群輝公司等列入主建物銷售
    ，致登記主建物坪數較約定主建物坪數減少。兩造同意主建物之價值為每坪七九
    、○四二元，其他公設及附屬建物等價值均為主建物之二分之一即三九、五二一
    元。因此，主建物坪數減少之損失計算如下：
    79,042元×2.23坪=176,263.66元．．．．A.（主建物減少）
   （18.62坪-16.01坪）×39,521元=103,149.81．．．B（其他坪數增加）
    A-B=73,114元
二、二、三、四樓電梯樓梯間雖測繪並登記為主建物，但因與公設之三一○五○建號
    建物（屋頂突出物）相連，因與公設之屋頂突出物係相通且為必經之通道，故須
    供一樓之住戶使用，一樓住戶始得行使其對屋頂突出物之共有權利，故造成甲○
    ○就該二、三、四樓兼作室內樓梯之主建物通常使用效用減損，計一六三、七七
    六元。
三、停車位之產權為共同使用之持分產權，並非單獨之持分產權（契約約定「非共同
    使用」係特約表明停車位須非大公之持分），故價值減損。
(一)查兩造簽立之房屋預定買賣契約書附件（五）之停車使用位置示意圖以手寫特別
    約定「※本車位具持分產權非屬共同使用」，其中刪除「獨立」二字，並不影響
    本條特別約定賣方擔保所出售之停車位係具有獨立建號分別共有之持分產權車位
    。按「地籍測量實施規則」第二百九十八條明定「區分所有建物之地下層或屋頂
    突出物等，如非屬共同使用性質，並已由戶政機關編列門牌或核發其所在地址證
    明者，得單獨編列建號，予以測量。」因此，地下室之產權登記如為共同使用性
    質即不具獨立建號，另一種非屬共同使用性質即具有獨立建號。因此，本件系爭
    手寫條款即明白約定本車位應係具有非屬共同使用性質之持分產權，即係具有獨
    立建號之分別共有持分之停車位，不須「獨立」二字，意義亦已清楚明白。
(二)按手寫條款其效力應優於一般印刷之條款。且該同意書之內容至多表明購屋人同
    意地下一樓「部分」作為防空避難室兼停車場，並未表明「除此之外」，無其他
    單獨編有建號之停車位，更未表明上訴人即被上訴人所購之停車位即為防空避難
    室兼停車場使用之停車位。
(三)群輝公司等主張「非共同使用」之解釋僅為「該位置特定」歸甲○○單獨使用而
    非不特定位置云云，亦無可採。該附件（五）之停車使用位置示意圖已足表明係
    「特定位置」毋庸特別以文字敘述，且若非供單獨使用而須與他人共用，又豈須
    出價購買？
四、公共設施如「陽光四季溫水池」、「奧林匹克健身房」、「奧麗多韻律教室」、
    「克拉克三溫暖」．．．等契約約定之公共設施為非法變更使用有遭停用之虞，
    係瑕疵致使價值及效用，均有減損。損失金額為二六、○一八元。原審於八十六
    年四月十五日勘驗筆錄載明：「公共部分還在施工」，則無於八十六年三月五日
    前已「自行改善」違規情事之可能。且依建築法第七十三條規定：「建築物．．
    ．．非經領得變更使用執照，不得變更其使用。」及建管處八十五年十二月二十
    七日函亦令「依核准圖說恢復」之旨，群輝公司等並可提出已合法變更使用之使
    用執照圖。
參、證據：除援用原審提出者外，補提交屋通知書、分管約定書等影本。
乙、被上訴人即上訴人群輝股份有限公司、欣象建設有限公司 (以下簡稱群輝公司等
    ) 方面：
壹、聲明：
Ａ、上訴聲明：
一、原判決不利於群輝公司等部分廢棄。
二、右開廢棄部分甲○○在第一審之訴及假執行之請求駁回。
二、甲○○應給付群輝公司等九十二萬一千六百三十元及自民國八十九年十二月十二
    日起至清償日止按年息百分之五計算之利息。
四、願供擔保，請准宣告假執行判決。
Ｂ、答辯聲明：
一、上訴駁回。
二、如受不利之判決，請准供擔保免為假執行。
貳、陳述：除與原判決記載相同者外，補稱略以：
Ａ、上訴部分：
一、按民事訴訟法第三百九十五條第二項規定：「法院廢棄或變更宣告假執行之本案
    判決者，應依被告之聲明，將其因假執行或因免假執行所為給付及所受損害，於
    判決內命原告返還及賠償。」查甲○○業據原審判決假執行之宣告為執行名義，
    於八十九年十二月六、十二日分別向之提存金假執行完畢，自得依上開規定，請
    求返還給付九十二萬一千六百三十元及利息。
二、系爭房屋之屋頂突出物即屋頂樓梯間及水箱有獨立建號三一０五０號，二、三、
    四樓一戶持有應有部分全部，由Ａ、Ｂ棟上下疊戶共同使用，所有權登記各戶持
    有應有部分四分之一，其原因乃水箱屋頂突出物由Ａ  Ｂ二棟四戶共同使用是以
    持分各四分之一，Ａ棟屋頂突出物及由Ａ棟上疊戶一戶單獨使用是以持分全部又
    依買賣契約書第十八條第二款、第九款約定及分管同意書第六、七款約定，聲明
    由系爭房屋單獨使用，故屋頂突出物應歸系爭房屋之室內面積，不能認為公共設
    施。
三、室內電梯樓梯間部分：
(一)買賣契約書第十八條第二款約定：「屋頂使用權歸頂樓住戶使用管理，但其他住
    戶為維護公共設施或安裝天線時，應予以通行」，同意書第四條約定：「屋頂平
    台除公共設施外，餘歸頂樓所有人管理使用」，分管約定書第六條約定：「四樓
    式建物之屋頂樓梯間為屋頂層住戶持分所有及擁有使用權益，屋頂水箱產權為有
    關之住戶持分共有，唯若因維護修繕水箱之需，屋頂層住戶應提供樓梯間通道供
    通行」，頂歸上疊屋使用，上疊屋應供下疊屋維護公共設施或安裝天線時，予以
    通行之義務，水箱既為公共設施，供水予上、下疊屋使用，則借道經過上疊屋室
    內樓梯查看水箱，此上疊屋所有人有容忍義務，亦為公寓大廈管理條例第三條第
    四款、第七條、第十條、第七條第二款第三款、第六條第二款明定，不因借道關
    係而稱系爭之樓梯間屋頂突出物為公共設施或公用面積，不得列為主建物面積，
    或減損價值。
(二)兩造於房屋預定買賣契約書第十二條約定房屋面積誤差在百分之一內者，雙方不
    計加減，超出部分以本約單價互為多退少補，並未區分主建物或公共設施而為不
    同約定，系爭房屋登記總面積，既較買賣契約約定為多，自不得請求損害賠償。
四、關於停車位部分：
(一)契約既約明「本車位具持分產權非共同所使用」（並將獨立兩字劃掉並蓋章），
    既將「獨立」持分之獨立劃掉，其真意即非分割為獨立所有權，而為持分。
(二)次按停車位非建築物，不能辦理保存登記，且現行地政法令不能分割為獨立產權
    ，登記單獨所有，房屋買賣契約書亦未記載分割，登記為單獨所有，地政法令亦
    明示不能分割登記為單獨所有。
五、兩造約定社區應有之四季溫水游泳池、電腦教室．．．等公共設施，群輝公司等
    確已依法於地下一層設置完成，實際點交予甲○○等承購戶使用在案。而有關該
    公共設施遭建管處認屬違章乙事，經將該等設施之隔間改為活動隔間後，連同車
    位部分，均經建管處查核無誤，准予備查在案，有台北市政府工務局建築管理處
    北市工建使字第八六六二四一一四００號函可稽，顯見系爭游泳池、電腦教室等
    公共設施並無因違章而遭拆除之虞。
Ｂ、答辯聲明：
一、按房屋預定買賣契約書第十六條約定：「完工後甲方應於接到乙方通知起七日內
    前來交接房屋．．．但交屋時甲方未辦妥左列事項，不得要求遷入使用或進行裝
    修．．．(二)如有辦貸款者，應依貸款委託書內所載貸款手續全部辦理完成交付
    款項于乙方。是依其文義所載，該條規定僅在規範被上訴人請求遷入使用或進行
    裝修之前提條件，並非對於上訴人交屋期限之明文，而依該規定，被上訴人必先
    完辦貸款手續並核撥款項後，始得請求遷入使用或進行裝修，益顯上訴人之交屋
    義務與被上訴人之給付貸款義務，係被上訴人應先為給付，上訴人始方有通知被
    上訴人辦理交屋之義務，二者間並無同時履行之關係。
二、再者，房屋本件買賣契約附件（一) 之付款明細表上業已清楚載明銀行貸款之繳
    納期限係產權移轉過戶時，而契約第三條亦本此意旨明定：「本約房屋付款方式
    依附件 (一)付款明細表列按期繳付乙方 (即上訴人)，惟表列『產權移轉過戶期
    』款如須乙方(或其指定人)代為辦理金融機構貸款時，應簽具『代辦貸款委託書
    』于乙方，並應履行該委託書所訂各項約定；如無須辦理貸款時，該期則於領取
    使用執照後經乙方通知七日內繳付。貸款之交付與產權移轉過戶間始有同時履行
    抗辯之權利。
三、群輝公司等於甲○○配合辦理對保、貸款手續後，即已依約移轉系爭房地產權予
    伊，並於八十五年五月二日登記完成，伊係於產權移轉登記完成後，始撥付貸款
    予群輝公司。
四、兩造間並未就交屋期限有所明定。按給付無確定期限者，債務人於債權人得請求
    給付時，經其催告而未為給付，自受催告時起，負遲延責任。其經債權人起訴，
    或依督促程序送達支付命令者，與催告有同一之效力，民法第二百廿九條第二項
    定有明文伊既未催告交屋，則群輝公司自無遲延責任。
五、系爭買賣契約書第十六條：交接房屋．．．但交屋時甲方未辦妥左列事項，不得
    要求遷入使用或進行裝修：(四)完成履行本約甲方應履行之義務。第十八條：(
    九）本條款(二)至(四)項甲方另簽署同意書(即分管約定書)，伊於辦理本件房屋
    交屋手續時因拒簽分管約定書，依上開契約約定，自得拒絕交屋而無遲延。
參、證據：除援用原審提出者外，補提：刑事判決、停車使用位置示意圖、函 (以上
    均影本)。
    理    由
一、甲○○起訴主張伊向群輝公司等購買坐落台北市○○區○○段三小段一二三、一
    二五、一二七、一二八等地號土地上之花墅Ａ８戶藍天樓房屋乙戶（門牌號碼台
    北市○○區○○路七四號二樓）約定主建物三五點一九坪，附屬建物三點九五坪
    ，公設七點○四坪；同時購買停車位約定總價為一百四十萬元，訂明係持分產權
    而非共同使用；嗣上開建物經完工辦理產權登記後，甲○○發現主建物僅三二點
    九六坪，短少二點二三坪，公共設施則增加二．六一坪，惟，
(一)兩造合約將主建物面積與公共設施二相區別並分別約定坪數，當事人之真意主建
    物自不包含公共設施在內，屋頂突出物部分係屬公共設施（二點二一坪），蓋依
    買賣合約書第一條明定：「房屋面積共四六點一坪包括公共設施（含公共通道、
    屋頂突出物、水箱）」顯然合約中亦將屋頂突出物及水箱均列為公共設施，再由
    群輝公司等所提之地政機關建物測量成果圖亦將屋頂突出物（含水箱及屋頂樓梯
    間）載明共同使用部分，此部分即公共設施；
(二)電梯樓梯間部分亦屬瑕疵（五點一八坪），因屋頂突出物（水箱及屋頂樓梯間）
    係屬共有，水箱損壞或其他共有人需上屋頂平台時，必然需讓其等經甲○○所有
    之二、三、四樓樓梯間前往修繕，則標的物之使用上有效用之減損甚明，經中華
    企業技術鑑定委員會鑑定結果，電梯樓梯間計入公設面積，價值減損二十八萬四
    千七百三十五元；
(三)停車位部分，應有獨立之持分產權，群輝公司等係於領得使用執照之後擅自增設
    停車位，致使依建築法規定甲○○若使用即有被處罰鍰之危險，給付不合法而須
    停用之車位，自亦不符債之本旨；況依使用執照所核准地下停車位係二十七車位
    ，但被告增為七十二車位，超過五十車位部分應設置雙車道，進出口分別設置之
    規定不符，即屬違規使用之事實，經中華企業技術鑑定委員會鑑定減損金額分別
    為一百零四萬九千四百四十元（無獨立產權部分）及十八萬一千五百四十元（違
    規設置部分），合計減損一百二十三萬零九百八十元；
(四)群輝公司等銷售廣告既載明社區應有「陽光四季溫水池」、「奧林匹克健身房」
    、「奧麗多韻律教室」、「克拉克三溫暖」．．等十餘項公共設施，然上開公共
    設施均係違反建築相關法規，將遭強制拆除並將使所有權人或使用人遭受罰鍰等
    不利益處分，顯有減少交易價值或使用價值之瑕疵存在。此部分亦經中華企業技
    術鑑定委員會鑑定減損價值為二萬六千零一十八元；
(五)甲○○八十五年六月五日與群輝公司等結算交屋款後已於八十五年七月廿日全部
    付清，群輝公司等始於八十六年九月十九日將系爭房屋交付甲○○，甲○○乃請
    求遲延之損害由八十五年七月廿一日即甲○○付清價金之次日起至八十六年九月
    十九日止共計遲延四百二十四日。遲延損害計算方式以契約約定之貸款金額九百
    八十六萬元依貸款年息百分之八計算，為九十一萬六千三百零四元。（原法院駁
    回貸款部分損害賠償之請求，甲○○上訴聲明不服)。
二、群輝公司等則辯稱:
(一)甲○○與群輝公司等於八十三年一月廿五日訂立有房屋預定買賣契約書，而與劉
    瑞松、張炎輝於八十三年一月廿五日訂立土地預定買賣契約書為證，買賣契約書
    既將房屋及土地分別訂立，又本件價金為可分之債，並無約定共同給付，甲○○
    請求群輝公司等應共同給付，依法無據；
(二)系爭房屋買賣契約書第一條約定：房屋面積約四六點一八坪，主建物三五點一九
    坪，附屬建物三點九五坪，公共設施七點○四坪，包括室內、陽（平）台、花台
    、樓梯間、儲藏室及分攤公共設施．．另附地下一層防空避難室兼停車位一位位
    置如後附件五平面圖，另附露台約五點○二坪，上開面積依簽約時地政法令規範
    之複丈登錄規定為準．．倘誤差在百分之一以內，雙方不計加減」，然依登記面
    積主建物為三五點一七坪（包括樓梯間屋頂突出物二點二一坪）（主建物並非二
    七點七八坪）、附屬建物（陽台）三點七六坪、露台為四點九九坪、公共設施（
    建號三一○三八號）七點九四坪（公共設施亦非一九點七八坪）（另車位九點○
    一坪）、公共設施（水箱屋頂突出物）○點六四坪，以上共計五二點四九坪（不
    包括車位面積），登記面積比買賣契約書約定面積多一點二九坪，契約書第一條
    末段約定「倘誤差在百分之一以內，雙方不計加減，超出部分以本約單價雙方為
    多退少補」，則群輝公司等多給甲○○一點二九坪；伊請求無理由。
(三)系爭房屋之屋頂突出物即屋頂樓梯間及水箱有獨立建號三一０五０號，二、三、
    四樓一戶持有應有部分全部，由Ａ、Ｂ棟上下疊戶共同使用，所有權登記各戶持
    有應有部分四分之一，其原因乃水箱屋頂突出物由ＡＢ二棟四戶共同使用是以
    持分各四分之一，Ａ棟屋頂突出物即屋頂樓梯間由Ａ棟上疊戶一戶單獨使用是以
    持分全部，依買賣契約書第十八條第二款、第九款約定及分管同意書第六、七款
    約定，聲明由系爭房屋單獨使用，故屋頂突出物即屋頂樓梯間應歸系爭房屋之室
    內面積，不能認為公共設施。
(四)室內梯間部分：
    買賣契約書第十八條第二款約定：「屋頂使用權歸頂樓住戶使用管理，但其他住
    戶為維護公共設施或安裝天線時，應予以通行」，同意書第四條約定：「屋頂平
    台除公共設施外，餘歸頂樓所有人管理使用」，分管約定書第六條約定：「四樓
    式建物之屋頂樓梯間為屋頂層住戶持分所有及擁有使用權益，屋頂水箱產權為有
    關之住戶持分共有，唯若因維護修繕水箱之需，屋頂層住戶應提供樓梯間通道供
    通行」，甲○○本有容忍義務，況公寓大廈管理條例第三條第四款、第七條、第
    十條、第七條第二款第三款、第六條第二款明定，不因借道關係而稱系爭之樓梯
    間屋頂突出物為公共設施或公用面積，不得列為主建物面積或減損價值。
(五)關於停車位部分：
    契約既約明「本車位具持分產權非共同所使用」（並將獨立兩字劃掉並蓋章），
    既將「獨立」持分之獨立劃掉，其真意即非分割為獨立所有權，而為持分，並非
    將停車位登記為「獨立產權，並非共有」。次按停車位非建築物，不能辦理保存
    登記，且現行地政法令不能分割為獨立產權，登記單獨所有，房屋買賣契約書亦
    未記載分割，登記為單獨所有，地政法令亦明示不能分割登記為單獨所有。
(六)兩造約定社區應有之四季溫水游泳池、電腦教室．．．等公共設施，群輝公司等
    確已依法於地下一層設置完成，實際點交予被上訴人等承購戶使用在案。而有關
    該公共設施遭建管處認屬違章乙事，經將該等設施之隔間改為活動隔間後，連同
    車位部分，均經建管處查核無誤，准予備查在案，有台北市政府工務局建築管理
    處北市工建使字第八六六二四一一四００號函可稽，無因違章而遭拆除之虞。
(七)貸款部分：
    房屋預定買賣契約書第十六條約定：「完工後甲方應於接到乙方通知起七日內前
    來交接房屋．．．但交屋時甲方未辦妥左列事項，不得要求遷入使用或進行裝修
    ．．．(二)如有辦貸款者，應依貸款委託書內所載貸款手續全部辦理完成交付款
    項于乙方。僅在規範甲○○請求遷入使用或進行裝修之前提條件，並非對於公司
    交屋期限之明文，伊必先完辦貸款手續並核撥款項後，始得請求遷入使用或進行
    裝修，故交屋義務與給付貸款義務無同時履行之關係等語資為抗辯。
三、查甲○○向群輝公司等購買坐落台北市○○區○○段三小段一二三、一二五、一
    二七、一二八等地號土地上之建物門牌號碼台北市○○區○○路七四號二樓及坐
    落土地，由群輝公司等在房屋及土地之買賣契約「共同」簽定，且依照兩造房屋
    買賣契約書第一條約定：房屋面積約四六點一八坪，主建物三五點一九坪，附屬
    建物三點九五坪，公共設施七點○四坪，包括室內、陽（平）台、花台、樓梯間
    、儲藏室及分攤公共設施．．另附地下一層防空避難室兼停車位一位位置如後附
    件五平面圖，另附露台約五點○二坪，上開面積依簽約時地政法令規範之複丈登
    錄規定為準．．倘誤差在百分之一以內，雙方不計加減；建物權狀及登記簿所載
    面積，主建物為三五點一七坪（包括樓梯間屋頂突出物二點二一坪）（主建物並
    非二七點七八坪）、附屬建物（陽台）三點七六坪、露台為四點九九坪、公共設
    施（建號三一○三八號）七點九四坪、公共設施（水箱屋頂突出物）○點六四坪
    ，共計五二點四九坪；又甲○○同時訂購停車位約明係持分產權而非共同使用；
    再查系爭房地、車位分別約定價格，房地總價為一千二百七十萬元，車位總價為
    一百四十萬元之事實，有甲○○提出之買賣契約書、權狀及建物登記簿謄本、附
    圖、測量成果圖等件為證，兩造對此均不爭執，故此部分之事實應可採信，因之
    群輝公司等本負共同給付義務亦堪認定。
四、次查兩造所不爭之買賣合約第一條既約定：「．．房屋面積共四六點一坪包括公
    共設施（含公共通道、屋頂突出物、水箱．．）」等語，顯見合約中已將屋頂突
    出物及水箱均列為公共設施；再觀之群輝公司等所提之地政機關建物測量成果圖
    亦將屋頂突出物（含水箱及屋頂樓梯間）載明共同使用部分；由群輝公司等提出
    分管約定書，亦將屋頂樓梯間及水箱列入分管約定範圍中（見本院卷第二五四頁
    ，既須約定分管，可知此部分係屬公共設施甚明；又屋頂突出物（即屋頂樓梯間
    及水箱）係為共用而非專供單獨所有人使用之使用性質觀之，群輝公司等稱為主
    建物，自無足取。群輝公司等雖稱買賣標的誤差在百分之一內，雙方不計加減，
    而本件誤差在百分之一內云云，惟查兩造於第一條特別約定主建物面積三五、一
    九坪、附屬建物三．九五坪，公設面積七．０四坪，有契約書附卷可按，故仍應
    就上開面積給付有無不足為判斷而為找補，而甲○○就電梯樓梯間五．一八坪為
    主建物部分，並不爭執，僅爭執為效用之減損（見本院卷第一七０、一七七頁）
    ，而樓板面積為二七．七八坪亦為兩造所不爭執，故主建物部分為三二、九六坪
    ，契約約定給付三五、一九坪，則主建物不足二、二三坪  (見本院卷第一六０
    、一七０頁)；契約約定公共設施部分為一六、九四坪，而上開水箱  (○．六四
    坪)及屋頂突出物 (二．二一坪)(見本院卷第一七頁)應為公共設施已如前述，而
    兩造對大公設為一六、九四坪亦無爭執，故合計應為一九、七九坪，較契約多給
    付二、八五坪。另附屬建物為三、七六坪，契約約定三、九五坪，減少○．一九
    坪，故公共設施部分多給付二、六六坪 (二．八五-○．一九)。兩造同意主建物
    之價值為每坪七九、○四二元，其他公設及附屬建物等價值均為主建物之二分之
    一即三九、五二一元(見本院卷第二三五頁)。因此，主建物坪數減少之損失計算
    如下：
    79,042元×2.23坪=176,264元．．．．A.（主建物減少）
    39,521元×2.66坪=105126元．．．B（其他坪數增加）A-B=73,114元。
五、另電梯樓梯間為主建物，此為甲○○所不爭執，惟主張二、三、四樓樓梯間因與
    公設之三一○五○建號建物（屋頂突出物）相連，因與公設之屋頂突出物係相通
    且為必經之通道，故須供一樓之住戶使用，一樓住戶始得行使其對屋頂突出物之
    共有權利，故造成被上訴人就該二、三、四樓兼作室內樓梯之主建物通常使用效
    用減損，計一六三、七七六元，而群輝公司等則以買賣契約第十八條第二款約定
    ：「屋頂使用權歸頂樓住戶使用管理，但其他住戶為維護公共設施或安裝天線時
    ，應予以通行」，同意書第四條約定：「屋頂平台除公共設施外，餘歸頂樓所有
    人管理使用」，分管約定書第六條約定：「四樓式建物之屋頂樓梯間為屋頂層住
    戶持分所有及擁有使用權益，屋頂水箱產權為有關之住戶持分共有，唯若因維護
    修繕水箱之需，屋頂層住戶應提供樓梯間通道供通行」，頂歸上疊屋使用，上疊
    屋應供下疊屋維護公共設施或安裝天線時，予以通行之義務，水箱既為公共設施
    ，供水予上、下疊屋使用，則借道經過上疊屋室內樓梯查看水箱，此上疊屋所有
    人有容忍義務，亦為公寓大廈管理條例第三條第四款、第七條、第十條、第七條
    第二款第三款、第六條第二款明定，不因借道關係而稱減損價值等語。惟查群輝
    公司等既自承「本件『花墅』為別墅型房屋，與一般公寓房屋不同，花墅一棟房
    屋分成兩戶，上疊屋（二、三、四層）、下疊屋（一層、地下層）產權獨立，下
    疊屋有自行進出之大門，上疊屋亦有自行進出之大門，．．故別墅二、三、四層
    樓梯屬於室內房屋面積，非公共面積。」（見原審卷第三０九頁），按別墅重私
    密性，惟甲○○需容忍他人借道室內至屋頂水箱處，顯有效用之減損，而群輝公
    司等對此部分減損價值為一六三七七六元亦無意見 (見本院卷第二六０頁 )。
六、次查兩造於房地買賣契約外另訂車位買賣契約，且觀之兩造所不爭之卷附車位預
    約單中備註欄載明「本戶車位為持分產權非共同使用」，（並獨立兩字劃掉並蓋
    章，獨立二字在持分之前）（見本院卷第九十四頁) ，既將「獨立」持分之獨立
    劃掉，其真意即非分割為獨立所有權，而為應有部分至為明顯，而車位既為分別
    共有，自須透過分管方能取得專用權，故契約以車位位置圖以示分管，就系爭車
    位享有使用上之排他性，而非共同使用，符合契約約定而無瑕疵。次按停車位非
    建築物，不能辦理保存登記，而區分所有建築物內之法定防空避難設備或法定停
    車空間均不得與主建築物分離，應為該區分所有建築物全體所有權人所共有或合
    意由該部分該區分所有建築物區分所有權人所共有。此有內政部八十年九月十八
    日一八台內營字第八○七一三三七號函可按(見本院卷第二三七頁)，則可見約定
    刪除「獨立」二字亦係群輝公司等為符合法規之規定所為，故甲○○主張未給付
    獨立車位應賠償一百零四萬九千四百四十元為無理由；又依使用執照所核准地下
    停車位係二十七車位，但群輝公司等增為七十二車位，超過五十車位部分應設置
    雙車道，進出口分別設置之規定不符，即屬違規使用之事實，亦有群輝公司等所
    提台北市建築師公會八十六年四月二日（十一）鑑字第○○九六號鑑定報告書
    （鑑定人蔡敏三建築師）在卷可佐，群輝公司等亦不否認數量與系爭建物用使用
    執照原規劃之廿七位車位數量有所增設(見本院卷第二四七頁)，且雙車道出口處
    仍存有較規定為窄之瑕庛(見本院卷第二四四頁)，該部分經中華企業技術鑑定委
    員會鑑定減損金額為十八萬一千五百四十元（違規設置部分）。
七、群輝公司等銷售廣告既載明社區應有「陽光四季溫水池」「奧林匹克健身房」「
    奧麗多韻律教室」「克拉克三溫暖」．．等十餘項公共設施，則依消費者保護法
    第二十二條之規定，企業經營者應確保廣告內容之真實，其對消費者所負之義務
    不得低於廣告之內容。本案花墅房屋上開社區十餘項公共設施均係違反建築相關
    法規，將遭強制拆除並將使所有權人或使用人遭受罰鍰等不利益處分，業經公平
    會調查詳實後以八十六年九月十五日公處字第一五五號處分書確定在案，群輝
    公司等辯稱約定社區應有之四季溫水游泳池、電腦教室．．．等公共設施，群輝
    公司等確已依法於地下一層設置完成，實際點交予被上訴人等承購戶使用在案。
    而有關該公共設施遭建管處認屬違章乙事，經上訴人將該等設施之隔間改為活動
    隔間後，連同車位部分，均經建管處查核無誤，准予備查在案，有「八十六年三
    月五日」台北市政府工務局建築管理處北市工建使字第八六六二四一一四００號
    函可稽，顯見系爭游泳池、電腦教室等公共設施並無因違章而遭拆除之虞云云。
    惟查原審於八十六年四月十五日勘驗筆錄載明(在上開函文時間之後)：「公共部
    分還在施工」(見原審卷第一二五頁)，則無於八十六年三月五日前已「自行改善
    」違規情事之可能，復未再舉證證明以實其說，所稱自無可採。本部分經中華企
    業技術鑑定委員會鑑定減損價值為二萬六千零一十八元。
八、甲○○復主張早於八十五年七月廿日全部付清交屋款，而群輝公司等遲於八十六
    年九月十九日將系爭房屋交付，致受有貸款利息之損失九十一萬六千三百零四元
    云云，按房屋預定買賣契約書第十六條約定：「完工後甲方應於接到乙方通知起
    七日內前來交接房屋．．．但交屋時甲方未辦妥左列事項，不得要求遷入使用或
    進行裝修．．．  (二)如有辦貸款者，應依貸款委託書內所載貸款手續全部辦理
    完成交付款項于乙方。是依其文義所載，該條規定僅在規範被上訴人請求遷入使
    用或進行裝修之前提條件，並非對於上訴人交屋期限之明文，而依該規定，被上
    訴人必先完辦貸款手續並核撥款項後，始得請求遷入使用或進行裝修，益顯上訴
    人之交屋義務與被上訴人之給付貸款義務，係被上訴人應「先為給付」，群輝公
    司等始方有通知甲○○辦理交屋之義務，並無同時履行之關係。另本件買賣契約
    附件（一)( 見原審卷第九十七頁)之付款明細表上業已清楚載明銀行貸款之繳納
    期限係產權移轉過戶時，而契約第三條明定：「本約房屋付款方式依附件( 一）
    付款明細表列按期繳付乙方(即上訴人)，惟表列『產權移轉過戶期』款如須乙方
    (或其指定人)代為辦理金融機構貸款時，應簽具『代辦貸款委託書』于乙方（如
    附件(二)），並應履行該委託書所訂各項約定；如無須辦理貸款時，該期則於領
    取使用執照後經乙方通知七日內繳付。顯見貸款之交付與產權移轉過戶間始有同
    時履行抗辯之權利。甲○○主張交屋與貸款有同時履行抗辯關係並無可採。群輝
    公司等於甲○○配合辦理對保、貸款手續後，即已依約移轉系爭房地產權予伊，
    並於八十五年五月二日登記完成，而伊亦係於產權移轉登記完成後，始撥付貸款
    予上訴人，為伊所不否認。系爭買賣契約書第十六條約定「完工後甲方（曹女)
    應於接到乙方通知起七日內前來交接房屋」，兩造僅就甲○○接收房屋之義務予
    以明定，而就群輝公司等通知交屋期限並未明定。按給付無確定期限者，債務人
    於債權人得請求給付時，經其催告而未為給付，自受催告時起，負遲延責任。其
    經債權人起訴，或依督促程序送達支付命令者，與催告有同一之效力，民法第二
    百廿九條第二項定有明文，甲○○並未催告交屋，則群輝公司等自無遲延責任，
    甲○○請求損害賠償云云，自非有理。
九、綜上所述，甲○○基於瑕疵擔保責任請求群輝公司等賠償面積不足及電梯樓梯效
    用之減損，分別給付七三一一四元、一六三七七六元，以及停車位違規設置減損
    金額為十八萬一千五百四十元，公共設施違規未改善部分二萬六千零一十八元，
    共計四四四四四八元為有理由，其餘為無理由，不應准許，假執行部分亦失所附
    麗不應准許。原審就超過上開應准許部分，為群輝公司等敗訴之判決，並為假執
    行之宣告，自有未洽，群輝公司等就此部分指摘原判決不當，求予廢棄改判，為
    有理由，至於上開應准許部分，原審判命群輝公司等給付，並為假執行之宣告，
    核無違誤，上訴意旨就此部分，仍執陳詞指摘原判決不當，求予廢棄，為無理由
    應駁回其上訴。另原審就甲○○關於貸款損失部分為伊敗訴之判決及駁回其假執
    行之聲請，並無不合，上訴人意旨指摘原判決不當，求予廢棄改判，為無理由應
    予駁回。
十、按民事訴訟法第三百九十五條第二項規定：「法院廢棄或變更宣告假執行之本案
    判決者，應依被告之聲明，將其因假執行或因免假執行所為給付及所受損害，於
    判決內命原告返還及賠償。」，群輝公司等主張甲○○業據原審判決假執行之宣
    告為執行名義，於八十九年十二月十九日就上訴人欣象建設有限公司提存金假執
    行完畢有提存所函附卷可按，欣象公司自得依上開規定，請求其返還給付九十二
    萬一千六百三十元（即本金七十七萬零八百六十六．五元，利息十四萬五千一百
    九十七．五元，執行費用五千三百九十六元、郵資費用一百七十元）等語，查甲
    ○○僅得向欣象公司請求二十二萬二千二百二十四元 (四四四四四八÷二 )，則
    利息算至八十九年八月三十一日為一千三百七十五日，則僅得請求四萬一千八百
    五十七元，而執行費用應為一千五百五十六元 (二二二二二四×○．○○七），
    加上郵資費用一百七十元，故應僅得請求二十六萬五千八百零七元。欣象公司請
    求甲○○返還六十五萬五千八百二十三元，為有理由，應予准許。而該勝訴部分
    未逾一百萬元不得上訴第三審，故毋庸為假執行。其假執行之聲請不應准許。而
    群輝公司股份有限尚未被執行，其請求共同返還為無理由。不應准許。
十一、本件事證已明，兩造其餘攻防方法均於前開判斷無影響，爰不贅論。
十二、據上論結：本件甲○○上訴為無理由，群輝公司、欣象公司上訴一部有理由，
      一部無理由，依民事訴訟法第四百四十九條第一項、第四百五十條、第七十八
      條、第八十五條第一項前段、第三百九十條第二項、第三百九十二條判決如主
      文。
中      華      民      國    九十    年      一      月      三十      日
                                  民事第十五庭
                                      審判長法  官  蘇  永  宜
                                            法  官  蔡    燉
                                            法  官  李  錦  美
右正本係照原本作成。
如不服本判決，應於收受送達後二十日內向本院提出上訴書狀，其未表明上訴理由者
，應於提出上訴後二十日內向本院補提理由書狀（均須按他造當事人之人數附繕本）
上訴時應提出委任律師或具有律師資格之人之委任狀；委任有律師資格者，另應附具
律師及格證書及釋明委任人與受任人有民事訴訟法第四百六十六條之一第一項但書或
第二項（詳附註）所定關係之釋明文書影本。
中      華      民      國    九十    年      一      月    三十一      日
                                            書記官  明  祖  全
附註：
民事訴訟法第四百六十六條之一（第一項、第二項）：
對於第二審判決上訴，上訴人應委任律師為訴訟代理人。但上訴人或其法定代理人具
有律師資格者，不在此限。
上訴人之配偶、三親等內之血親、二親等內之姻親，或上訴人為法人、中央或地方機
關時，其所屬專任人員具有律師資格並經法院認為適當者，亦得為第三審訴訟代理人
。
民事訴訟法第四百六十六條之一（第一項、第二項）：
對於第二審判決上訴，上訴人應委任律師為訴訟代理人。但上訴人或其法定代理人具
有律師資格者，不在此限。
上訴人之配偶、三親等內之血親、二親等內之姻親，或上訴人為法人、中央或地方機
關時，其所屬專任人員具有律師資格並經法院認為適當者，亦得為第三審訴訟代理人
。


司法院資訊處製作；財團法人民間司法改革基金會備份。
